【裁判字號】    99,消債聲,39
【裁判日期】    991004
【裁判案由】    免責
【裁判全文】
臺灣桃園地方法院民事裁定            99年度消債聲字第39號
聲  請  人
即  債務人  甲○○
上列當事人因消費者債務清理事件聲請更生，經本院裁定開始清
算程序並同時終止清算程序確定後聲請免責，本院裁定如下：
    主  文
債務人甲○○不免責。
    理  由
一、按債務人有因浪費、賭博或其他投機行為，致財產顯然減少
    或負擔過重之債務，而生開始清算之原因者，法院應為不免
    責之裁定。但債務人證明經普通債權人全體同意者，不在此
    限。消費者債務清理條例（下稱消債條例）第134 條第4 款
    定有明文。揆諸上開規定，可知消費者債務清理制度並非在
    使債務人恣意消費所造成之債務，轉嫁予債權人負擔，債務
    人免責之制度，應在鼓勵勤勞誠實之債務人，而非縱容債務
    人奢侈浪費，倘債務人於聲請清算前之相當期間內，利用信
    用金融之機會，恣意為非屬通常生活所需之奢侈、浪費性之
    消費，而不在意日後有無清償能力，冀望利用消債條例之免
    責制度，濫用清算程序意圖規避清償責任，自與消債條例之
    立法本旨有違，法院應為不免責之裁定。又有無「浪費」行
    為，參酌消債條例之精神，應以其消費金額是否逾越「一般
    人生活必要消費支出」或「日常生活所必要之消費」，而該
    消費非其收入所能支應，茲為判斷之依據。
二、經查：
  (一)聲請人即債務人於民國97年7 月17日聲請更生，前經本院裁
    定自97年12月31日17時起開始更生程序，嗣經本院裁定自99
    年7 月22日16時起開始清算程序，並同時終止清算程序確定
    在案，業經本院依職權調閱本院97年度消債更字第535 號更
    生事件及99年度消債清字第119 號清算事件卷宗查核屬實。
  (二)聲請人名下原有房屋及土地各1 筆，惟該房地業經本院98年
    度司執字第62933 號強制執行事件於99年4 月21日第三次拍
    賣以新台幣（下同）488 萬8,800 元拍定，有本院司法事務
    官依職權調閱聲請人96、97年度之財產所得調件明細表、債
    權人台灣中小企業銀行陳報狀及所附拍賣資料查詢表、本院
    公告等影本在卷可稽（見本院98年度執消債更字第4 號卷第
    181 頁至184 頁、第255 頁至257 頁），上開拍賣所得價金
    尚不足清償有擔保債權579 萬1,586 元（見同上卷第156 頁
    ）；另據聲請人提出財政部臺灣省北區國稅局95年度綜合所
    得稅各類所得資料清單、本院依職權調取聲請人96至98年度
    之財產所得調件明細所示，聲請人95至98年度之所得依序為
    零元、利息所得1,128 元、零元、薪資所得3 萬7,000 元（
    見本院97年消債更字第535 號卷第17頁至18頁、第45頁至47
    頁，本院卷第10頁至13頁）；惟聲請人於97年10月15日本院
    訊問期日自陳：毀諾前（依其於同日所述，其約96年時毀諾
    ）薪資約3 萬5,000 元等語（見同上消債更卷第54頁），足
    見聲請人明知本身收入非高，扣除每月必要支出後，應非寬
    裕，理應撙節開支，不應恣意揮霍，甚或「浪費」。
  (三)然查，聲請人於93年2 月10日向債權人台新銀行申請信用貸
    款核撥48萬元，於93年2 月18日向債權人台北富邦銀行申請
    信用貸款核撥52萬元，有台新銀行提出信用貸款清單、台北
    富邦銀行提出貸款契約書影本在卷足憑（見同上執消債更第
    261 頁、50頁），再綜觀聲請人之消費紀錄，除有數筆高額
    之彩虹資電商行（91年10月16日10萬元、92年10月1 日9 萬
    元、7 萬元）、蒂芬妮精緻婚禮（94年3 月18日2 萬元）、
    東森購物（93年5 月29日3 萬9,800 元）等非生活必要支出
    之消費外，尚有多筆高額之預借現金（例如：1.合作金庫銀
    行部分：93年7 月26日共計3 萬元。2.元大銀行部分：93年
    1 月19日6,000 元、93年11月18日1 萬2,000 元、94年1 月
    26日4,000 元。3.玉山銀行部分：90年7 月12日3,000 元、
    90年9 月23日2 萬元、90年10月17日1 萬元、90年10月22日
    5,000 元、91年7 月1 日1 萬8,000 元、92年12月12日3 萬
    元、93年7 月16日共計4 萬元。4.台北富邦銀行部分：93年
    7 月19日至20日共計2 萬1,000 元、93年10月12日1 萬元、
    93年11月18日、94年1 月26日各4,000 元），有債權人合作
    金庫銀行、元大銀行、玉山銀行、豐（台灣）銀行（該行
    於99年5 月1 日依企業併購法相關規定承受自香港上海豐
    銀行所分割之在台分行部分營業、資產及負債）、台北富邦
    銀行陳報聲請人之消費明細表等資料在卷可佐（見本院卷第
    46頁至56頁、34頁、第42頁背面至43頁背面、同上執消債更
    卷第263 頁、317 頁），顯見聲請人之消費並非全係基本日
    常生活之必要支出，已逾越可支配所得甚多，且超出一般人
    生活水準，屬過度「浪費」之行為。
  (四)參以，聲請人於90年4 間即已向友邦國際信用卡股份有限公
    司申請代償其積欠債權人玉山銀行2 萬6,778 元，有該公司
    陳報狀所附信用卡申請書及相關文件在卷足考（見同上執消
    債更卷第88頁），益徵聲請人入不敷出，經濟情況不佳，理
    應量入為出，勤儉度日，努力還債，不應恣意揮霍「浪費」
    。惟聲請人於90年4 月間向上開公司申請餘額代償後，仍未
    謹慎消費、撙節開銷，猶於93年2 月間分別向台新銀行、台
    北富邦銀行申請信用貸款共計100 萬元，且毫無節制地以信
    用卡、現金卡為非必要性消費行為或預借現金使用，終致累
    積龐大欠款而至無法支付之地步。準此，堪認聲請人確有未
    能妥適衡量個人清償債務能力，未節制開支，而有「浪費」
    情事，致其負擔過重之債務，而生開始清算之原因。
  (五)本院函請各債權人就聲請人應否免責乙節表示意見，普通債
    權人台北富邦銀行、台新銀行、元大銀行、遠東銀行（受讓
    友邦國際信用卡股份有限公司之債權）、玉山銀行、金陽信
    資產管理股份有限公司（受讓陽信銀行之債權）、豐（台
    灣）銀行均具狀表明聲請人應不免責或不同意聲請人免責等
    情，有各該債權人之陳報狀或函文在卷可查。是聲請人亦未
    證明經普通債權人全體同意免責甚明。此外，債務人為69年
    4 月25日出生年約30餘歲，屆65歲強制退休年齡尚有35年左
    右，亦非無清償債務之可能，併予敘明。
三、綜上，債務人於非生活必需品之消費支出，已超出合理額度
    ，逾越一般人生活水準，足認其過度消費亦為開始清算之原
    因，核與消債條例第134 條第4 款所稱「浪費，致財產顯然
    減少或負擔過重之債務」等不免責事由相當，且聲請人又無
    法提出業經普通債權人全體同意免責之證明，依消債條例第
    134 條第4 款規定，自應為聲請人不免責之裁定。爰裁定如
    主文。
中    華    民    國    99    年    10     月   4     日
                  民事第二庭  法  官  張金柱
如不服本裁定，應於裁定送達後10日內，以書狀向本院提出抗告
，並繳納抗告費新台幣1 千元。
以上正本證明與原本無異。
中    華    民    國    99    年    10     月   4     日
                              書記官  陳美宜

司法院資訊處製作；財團法人民間司法改革基金會備份。
